【裁判字號】    88,簡上,549
【裁判日期】    890420
【裁判案由】    確認本票債權不存在
【裁判全文】
臺灣臺北地方法院民事判決  八十八年度簡上字第五四九號
    上  訴  人  甲○○
    訴訟代理人  邱俊哲    律師
    被上訴  人  丙○○    住臺.
                丁○○    住同.
                乙○○○  住同.
    右三人共同
    訴訟代理人  黃泰鋒    律師
                薛冰芸    律師
右當事人間確認本票債權不存在事件，上訴人對於中華民國八十八年一月二十八日本
院臺北簡易庭八十六年度北簡字第九八三四號第一審判決提起上訴，本院判決如左：
    主      文
原判決廢棄。
被上訴人在第一審之訴駁回。
第一、二審訴訟費用由被上訴人負擔。
    事      實
甲、上訴人方面：
一、聲明：
    如主文所示。
二、陳述：
    除與原審判決書所載者相同茲予引用外，補稱：
    （一）被上訴人並不否認系爭十六張票據債權之存在，原審以兩造無借貸合意而
          為判決，疏未斟酌被上訴人丁○○確有透過王月容向上訴人調借新臺幣（
          下同）七百八十餘萬元，連利息已超過八百萬元，且丙○○、乙○○○亦
          因債務承擔而應連帶負其責任之情事，已有違誤。
    （二）再者，借與人透過他人向貸與人調借款項，本即有與貸與人成立借貸之合
          意，本件被上訴人丁○○甚或亦明知或可得而知其借貸對象為上訴人，非
          王月容，此由系爭票據皆填載完畢，抬頭人為上訴人，抵押權設定契約書
          上抵押權人為上訴人，並非王月容，即得印證。
    （三）況被上訴人丁○○之子鄭百亨亦證稱：要以房屋拿來設定，係為擔保該八
          百萬元沒錯，對於我姊姊（即丙○○）部分，我不表示意見，但應該是類
          似之情形等語，此非惟與王月容供稱：當時是因為十六張票據未兌現，所
          以設定抵押目的在擔保舊債等語相符，且該等情事亦為臺灣高等法院八十
          八年度上更（一）字第一九二號判決所認定，足證被上訴人所辯無借貸合
          意之說，不足採信。
    （四）又依據被上訴人八十四年七月四日出具之切結書，明白表示出具之對象為
          上訴人，且供擔保之抵押物亦於翌日辦妥設定登記，權利人為上訴人，債
          務人為丙○○、丁○○、鄭百亨三人，數年來被上訴人均無異議，嗣因上
          訴人無意履債，經上訴人為拍賣抵押物之請求，被上訴人始飾詞狡辯，渠
          等顯具賴債之心態。
    （五）綜上所述，本件既有借貸之事實存在，債務復未清償，被上訴人丙○○、
          乙○○○又為併存之債務承擔，系爭本票債權確屬存在，被上訴人均應連
          帶負責。
三、證據：
    除援用原審之立證方法，補提他項權利證明書、臺灣高等法院八十八年度上更（
    一）字第一九二號民事判決、本院八十七年度易字第二六二二號刑事判決為證。
乙、被上訴人方面：
一、聲明：
    駁回上訴。
二、陳述：
    除與原審判決書所載者相同茲予引用外，補稱：
    （一）系爭本票上發票人之印章並非印鑑章，被上訴人否認該等印章之真正。
    （二）被上訴人交付相關權狀、印鑑章、印鑑證明等予王月容，乃為設定抵押權
          擔保被上訴人丁○○對王月容之債務，並未授權王月容代為簽發本票，王
          月容未經被上訴人同意擅自簽發系爭本票，該等票據確屬偽造。
    （三）王月容於原審自承：是丁○○要借錢，鄭拿客票透過伊向甲○○調現等語
          ，足認被上訴人丁○○原係機上開支票交給王月容，再由王月容交給上訴
          人，故被上訴人丁○○關於本件消費借貸之合意係與王月容所為，其對象
          並非上訴人，消費借貸關係乃分別存在於被上訴人丁○○與王月容及王月
          容與上訴人間。
    （四）上訴人所提用以證明其與被上訴人丁○○存在舊有消費借貸債權合計七百
          八十萬九千九百六十六元之十六紙支票，其背面均有王月容之背書，益證
          消費借貸關係確係分別存在於被上訴人丁○○與王月容及王月容與上訴人
          間，否則王月容何須於該等支票背面背書？
三、證據：
    援用原審之立證方法。
    理      由
一、本件被上訴人起訴主張：渠等於民國八十六年七月二十八日、同年七月二十五日
    分別接獲本院八十六年度票字第一四八五四、一四八五五號民事裁定，准許上訴
    人就其持有被上訴人丙○○、乙○○○及丙○○、丁○○、乙○○○共同簽發如
    附表所示，面額分別為三百萬元及五百萬元之本票各一紙強制執行，惟該等印章
    並非真正，縱屬真正，該等印章應係被上訴人為辦理抵押權設定登記始交付予王
    月容，被上訴人並未授權王月容簽發本票，該等本票係屬偽造之票據，且被上訴
    人並不認識上訴人，王月容又自承係被上訴人丁○○拿客票透過伊向上訴人借錢
    ，顯然被上訴人丁○○關於本件消費借貸之合意係與王月容所為，系爭本票債權
    確不存在，爰依法請求確認如附表所示之本票債權不存在之判決。
二、上訴人則以：被上訴人丁○○前曾透過王月容向伊調借現金，因所交付之客票退
    票，方由被上訴人丁○○以其子女即被上訴人丙○○及訴外人鄭百亨提供不動產
    設定抵押權，並以被上訴人共同簽發之系爭本票作為還款之擔保，該等本票之日
    期、金額、受款人及發票人住址均係王月容代為書寫，經被上訴人丁○○拿回去
    蓋好章後，連同設定資料交予王月容，被上訴人丁○○就其借貸對象為上訴人，
    非王月容一節，確屬知情或可得而知，本件關於消費借貸合意既存在於被上訴人
    丁○○與上訴人之間，系爭本票債權即屬存在等語資為抗辯。
三、按當事人主張之事實，經他造於準備書狀內或言詞辯論時或在受命推事、受託推
    事前自認者，無庸舉證，民事訴訟法第二百七十九條第一項定有明文，本件上訴
    人主張系爭本票上鈐蓋之印章係屬真正之事實，為被上訴人於原審言詞辯論時所
    自認（原審八十六年九月二十三日言詞辯論筆錄參照），被上訴人既未能證明其
    所自認之上開事實確與事實不符，揆諸前揭法文規定，上訴人無庸再為舉證，即
    堪信其所主張之上開事實為真實，被上訴人事後復稱上開印章並非印鑑章，並否
    認該等印章之真正，尚屬無據。
四、雖被上訴人復辯稱：交付印章予王月容係為設定抵押權之用，並未授權王月容簽
    發本票云云。惟姑不論被上訴人就渠等所有之上開印章遭王月容盜蓋於系爭本票
    等有利於己之事實未能舉證以實其說，其上開所辯是否屬實，已非無疑。實則，
    系爭抵押權之設定，係王月容先至代書事務所鈐蓋上訴人之印章，經王月容通知
    被上訴人丁○○，翌日由被上訴人丁○○之子鄭百亨攜其本人及被上訴人丁○○
    、丙○○之印章至代書事務所鈐蓋，鈐蓋完畢後，即由鄭百亨當場取回，被上訴
    人等人之印章既未留存於代書事務所，亦非王月容交予代書等節，業據證人即代
    兩造辦理抵押權設定登記之代書蕭茂森於原審審理時到庭結證屬實，足證被上訴
    人等人之印章均係由渠等自行保管，並無交付王月容以辦理抵押權設定情事，被
    上訴人辯稱系爭本票係王月容利用渠等交付用以辦理抵押權設定之印章擅自簽發
    云云，核與事實不符。況如附表編號二所示之本票係由被上訴人丙○○、丁○○
    、乙○○○共同簽發，則以乙○○○並非上開抵押權設定事件之當事人，倘非被
    上訴人自行將該等印章鈐蓋於本票之上，衡情王月容自無藉由辦理抵押權設定之
    便取得乙○○○所有印章之可能，凡此益證被上訴人上開所辯確與常情相悖，而
    難採信。從而，系爭本票係被上訴人自行鈐蓋印章共同簽發一節，即堪認定。
五、又被上訴人雖另辯稱：被上訴人丁○○關於本件消費借貸之合意係與王月容所為
    ，其對象並非上訴人云云。惟查：被上訴人丁○○除向王月容借款使用外，亦透
    過王月容向上訴人借貸款項，且二者係屬不同債務，有積欠金額分別臚列之借款
    明  細、載明受款人為王月容之本票、被上訴人丁○○與王月容簽定之協議書等
    在卷可證。而被上訴人丁○○於積欠王月容、上訴人款項未能清償後，為利擔保
    該等債務之清償，王月容部分以轉讓統九有機肥料化學股份有限公司股權方式救
    濟，上訴人部分則以丙○○、鄭百亨、乙○○○等人重疊承擔債務，並提供不動
    產設定抵押權之方式擔保，復有協議書、統九有機肥料化學股份有限公司股東名
    簿、財政部臺北市國稅局證券交易稅一般代徵稅額繳款書、抵押權設定契約書等
    件附卷可稽。又王月容持被上訴人丁○○交付之客票向上訴人調借之款項，其金
    額合計七百八十萬九千九百六十六元，加上利息已達八百萬元，且該等債務迄未
    清償，被上訴人丁○○乃以其子女即被上訴人丙○○及訴外人鄭百亨提供不動產
    設定抵押權，並以被上訴人共同簽發之系爭本票作為還款之擔保，其中抵押債權
    人、本票受款人均載明係上訴人等情，亦有退票明細表、經王月容背書之支票及
    其退票理由單、抵押權設定契約書、本票影本等件在卷可憑，且據代被上訴人丁○○調借現金之王月容於原審審理時，陳稱：是丁○○要借錢，鄭拿客票透過伊
    向甲○○調現等語。參以被上訴人丁○○就其對王月容、上訴人二人之債務，諸
    如：金額之計算、債務解決之方式、擔保本票之簽發均係分別處理，被上訴人積
    欠債務之對象，顯非王月容一人而已等情，並衡之被上訴人簽署之上開抵押權設
    定契約書、本票等，業均載明抵押權利人、本票受款人為上訴人，被上訴人就系
    爭借款借貸之對象係上訴人一事，應知之甚詳等節，再佐以被上訴人丁○○交付
    王月容用以調借現金之十六紙支票，僅一紙載明受款人為王月容，餘均為無記名
    票據，被上訴人丁○○就其借貸對象並非侷限王月容一人等節確有所悉等情，另
    參諸民間借貸，貸與人為保障債權，多會要求代為調借現金之人於用以抵償借款
    之票據背面背書，以加強借款清償之可能性，尚難僅因代為調借現金之人於該等
    票據背書，即遽論借用人借貸之對象為該背書之人之經驗法則，足徵本件消費借
    貸之合意確係存在於被上訴人丁○○與上訴人間，被上訴人主張被上訴人丁○○
    關於本件消費借貸之合意係與王月容所為，其對象並非上訴人云云，尚非可採。
六、按第三人與債權人訂立契約，由該第三人加入而為債務人，而與原債務人就同一
    債務各負全部給付之責，原債務人就其債務仍與該第三人連帶負責，最高法院二
    十三年上字第一三七七號著有判例。本件被上訴人丁○○積欠上訴人之上開款項
    迄未清償，被上訴人丁○○乃以其子女即被上訴人丙○○及訴外人鄭百亨提供不
    動產設定抵押權，並以被上訴人共同簽發之系爭本票作為還款之擔保，既詳前述
    ，足證被上訴人丙○○、乙○○○均同意加入被上訴人丁○○上開債務而為重疊
    之債務承擔。矧被上訴人丁○○積欠上訴人之上開款項既迄未清償，被上訴人丙○○、乙○○○復就該等債務為重疊之債務承擔，揆諸前揭說明，被上訴人等人
    均應就上開債務連帶負責，本件系爭本票債權確屬存在，應堪認定。
七、綜上所述，上訴人抗辯系爭本票債權確屬存在等情可採，被上訴人請求確認如附
    表所示之本票債權不存在為無理由，不應准許，應予駁回。原審判決確認上訴人
    持有如附表所示之本票二紙之債權不存在，自有未洽。上訴意旨指摘原判決不當
    ，求予廢棄改判，為有理由，自應由本院予以廢棄改判如主文第二項所示。
八、因本件事證已臻明確，兩造其餘攻擊、防禦方法及所提之證據，經本院斟酌後，
    認均不足以影響本判決之結果，自無庸逐一詳予論駁，附此敘明。
據上論結，本件上訴為有理由，依民事訴訟法第四百三十六條之一第三項、第四百五
十條、第七十八條，判決如主文。
中      華      民      國    八十九    年      四      月     二十     日
                              民事第六庭審判長法官  鄭純惠
                                              法官  黃明發
                                              法官  陳秀貞
右為正本係照原本作成
本件當事人須以本判決適用法律顯有錯誤為上訴理由時，始得於本判決送達後廿日內
向本院提起上訴狀，如已於本判決宣示後送達前提起上訴者，應於判決送達後十日內
補具上訴理由（均按他造當事人之人數附繕本），並經本院許可後方得上訴最高法院
。
中      華      民      國    八十九    年      四      月     二十五    日
~B法院書記官  林秀妙
~F0
附表：
編號    發票人        發票日              到期日              票面金額
                                                              （新臺幣）
一      丙○○        八十四年七月三日    八十四年十月二日    三百萬元
        乙○○○
二      丙○○        八十四年七月三日    八十四年十月二日    五百萬元
        丁○○
        乙○○○


司法院資訊處製作；財團法人民間司法改革基金會備份。
